【裁判字號】    90,上易,2225
【裁判日期】    901214
【裁判案由】    詐欺
【裁判全文】
臺灣高等法院刑事判決                            九十年度上易字第二二二五號
    上  訴  人
    即自訴  人  甲○○
    自訴代理人  戊○○
                丙○○
    上  訴  人
    即  被  告  乙○○
    選任辯護人  陳永誠
右上訴人因被告詐欺案件，不服臺灣士林地方法院八十九年度自字第二三一號，中華
民國九十年五月二十一日第一審判決提起上訴，本院判決如左：
    主  文
上訴駁回。
    事  實
一、乙○○於民國八十五年間出資美金（以下同）三十二萬元，委由甲○○投資外匯
    保證金交易，嗣因甲○○操作投資虧損，至八十七年間僅餘八萬元，乙○○不甘
    損失，竟意圖為自己不法之所有，於八十七年九月間某日向甲○○佯稱：前開投
    資金額均係其父母積蓄，其母親要看帳戶內美金還剩多少，要求甲○○先行將二
    十一萬元，連同前開剩餘之八萬元，合計二十九萬存入乙○○設在法商法國國家
    巴黎銀行台北分行（以下簡稱為巴黎銀行）000000000號帳戶內，俟取
    得取款證明後，將如數返還二十一萬元，且為取信於甲○○，乙○○並於八十七
    年九月二十九日向甲○○聲稱願將前開銀行帳戶原留存之「乙○○」簽名印鑑一
    式，變更為「乙○○」印章及簽名印鑑一式，並填具一張有乙○○簽名及蓋章之
    空白提款單交付甲○○，俾甲○○翌日得以領款，並將乙○○印章交甲○○保管
    ，致使甲○○誤以為真，陷於錯誤，於八十七年九月二十九日自其巴黎銀行00
    00000000號帳戶將二十九萬元匯入乙○○於巴黎銀行00000000
    00號帳戶，乙○○待甲○○將錢匯入後，竟於同日以原留印鑑之印章遺失為由
    ，將前開帳戶原留存之簽名及印章印鑑一式，變更為乙○○簽名一式，嗣甲○○
    欲持提款單領錢時，經銀行行員通知始知受騙，經甲○○向乙○○催討，乙○○
    僅返還四萬元。
二、案經自訴人甲○○提起自訴。
    理  由
一、訊據上訴人即被告乙○○坦承出資三十二萬元委由自訴人投資外匯保證金交易，
    嗣因虧損，僅餘八萬元，後因母親欲查看存款為由，要求自訴人匯款二十九萬元
    至銀行帳戶內，並變更帳戶印鑑，簽立提款條交給自訴人，待自訴人匯款後，又
    向銀行申請變更帳戶印鑑之事實，惟矢口否認有不法所有之意圖，於本院調查及
    審理時辯稱：當初委由自訴人投資外匯保證金交易，有約明若損失超過六萬元部
    分，由自訴人負責，伊把錢存入帳戶後，銀行從來沒有打過電話來通知伊，自訴
    人於虧損六萬元時，有告訴伊，伊說那你的事，是後來銀行規定要做平倉的動作
    ，才知道帳戶中只下剩八萬元，自訴人說如果再把這八萬元交給他操作，一定可
    以贏回來，後來伊母親要來了，伊叫自訴人要還這筆錢，自訴人連同伊交給他的
    八萬元共匯了二十九萬元還伊，但自訴人一直說錢還伊後，伊還要領出來給自訴
    人操作外匯，且自訴人怕伊變更主意，就要求伊變更印鑑，及交一空白提款單給
    自訴人，所以伊就去變更印鑑，但後來伊母親叫伊不要再玩了，伊才會把銀行的
    印鑑再改回來云云。經查：
    １、自訴人確於八十七年九月二十九日匯二十九萬元進被告帳戶、被告於八十七
        年九月二十九日將簽名印鑑改成簽名及印章併存之印鑑，再於同日以印章遺
        失為由，將印鑑改為只要簽名即可等情，有巴黎銀行八十七年九月二十九日
        活期存款提款單影本一紙（詳原審卷第四頁）、巴黎銀行九十年四月二十六
        日（九○）巴黎字第○六四號函附之被告乙○○於該行000000000
        0號帳戶於八十七年九月二十九日印鑑變更之資料影本六張、具結書影本一
        張在卷可憑（詳原審卷第四十八頁至五十五頁），顯見自訴人主張於八十七
        年九月二十九日匯二十九萬元給被告，被告於同日曾變更印鑑、交付空白提
        款單、後再度變更印鑑等情為事實。
    ２、被告雖辯稱：當初委由自訴人投資時，雙方有約定虧損超過六萬元部分，即
        算自訴人損失等語，並有證人丁○○亦為相同之證述（詳本院卷九十年十一
        月十六日訊問筆錄），惟此為自訴人所否認，並陳稱：雙方是約定虧損超過
        六萬元時，伊就要通知被告，由被告決定是否繼續投資，還是要平倉等語，
        此亦有證人吳慧君與自訴人為相同證述（詳本院卷九十年十一月二十九日訊
        問筆錄），惟查：自訴人於原審第一次調查時即陳稱：剛開始有最多損失六
        萬元的約定，如果損失到六萬元，我必須告知被告讓她決定要不要再繼續做
        等語（詳原審卷第二十二頁），核與被告於原審審理時供稱：自訴人有向我
        說已虧損六萬元了，我說怎麼辦，是不是不要玩，但自訴人說這是浮動的，
        尚未平倉，要相信他會再贏回來，我當初說我只能承擔到六萬元，超過就不
        要玩了等語（詳原審卷第六十頁），且被告損失六萬元時，自訴人有告知被
        告，此為亦被告所自承（詳原審卷第六十頁），況果如被告所辯：損失超過
        六萬元部分，由自訴人負責，則自訴人於被告損失六萬元時，必當會建議被
        告不要再玩即可，如此自訴人即無損失，豈會建議被告說「這是浮動的，會
        再贏回來」，因為如果繼續賠，自訴人豈不是要負擔損失？且被告又豈會說
        「是不是不要玩？」，再者如果損失超過六萬元部分，要由自訴人負責，則
        自訴人於被告損失超過六萬元時，即無通知被告之必要，況該筆投資款既在
        被告所有銀行帳戶，若被告決意停止投資，自訴人亦無強求之可能，顯見自
        訴人稱當初虧損超過六萬元時，雙方有碰面，討論是否繼續，並非虧損超過
        六萬元部分即由自訴人負擔一詞，尚足採信，從而被告及證人丁○○於本院
        所稱：虧損超過六萬元，即由自訴人負擔一詞，顯與事實不符，並不可信。
    ３、再被告一再辯稱：八十七年五月份收到的月結單，伊帳戶內尚有五十五萬七
        千四百十二點三四元，為何到八十七年六月十日帳戶僅餘八萬餘元，伊不懂
        損失為何如此大，所以伊只是要拿回自己的錢云云，惟查：巴黎銀行於每月
        均有寄發確認書及月結單予被告，此為被告所自承，且依巴黎銀行所檢附之
        八十七年五月月結單觀之，被告帳戶內確有五十五萬七千四百十元點三四元
        ，而六月月結單除於八十七年六月十日曾領走八萬三百元外，確僅餘八千四
        百二十點六元，然參酌巴黎銀行六月確認書觀之，被告於八十七年五月原有
        五十五萬七千四百十二點三四元，於六月五日增加六千七百八十七點六二元
        ，於六月九日支出七萬四千六百三十九點五八元及五萬四千四百九十六點三
        二元，於六月十日平倉損失一千六百十三點四八元、十五萬八千三百五十一
        點零六元、十九萬四千七百五十五點四九元，即僅餘四十四元（詳本院卷巴
        黎銀行九十年十月二日九０巴黎字第一三一號函所檢附資料），是被告投資
        為何由五十五萬餘元損失至八萬餘元，由巴黎銀行所寄確認書已記載綦詳，
        雖被告辯稱伊看不懂該文件之內容云云，惟巴黎銀行確認書及月結單，其上
        均載明「帳上餘額」、「未到期損益」、「換匯損益」、「平倉損益」及買
        賣之明細等，尚非艱深難辨，且被告既將大筆金錢（約新台幣一千萬元）交
        由自訴人投資，豈有於收受該確認書及月結單後，未加聞問，況被告如果不
        懂，亦應請教他人，而不能以看不懂為由，即不承認投資虧損之理。
    ４、況且果如被告所述自訴人所匯之二十一萬元（扣除自訴人返還被告所交付之
        八萬元投資款外），是要賠償被告損失，然被告投資三十二萬元，扣除被告
        自負六萬元損失額度，及事後帳戶內尚有八萬八千元餘，被告損失約十七萬
        元，則自訴人豈有賠償二十一萬元之理，顯見自訴人會匯二十一萬元（扣除
        八萬元還款）給被告，並非要償還被告損失甚明。
    ５、再者，被告於八十七年九月二十九日確曾變更印鑑為簽名及印章併存、請領
        存款證明書、再以印章遺失為由變更印鑑為簽名，已如前述，且被告亦自承
        確曾交付一張空白提款單予自訴人，顯見自訴人主張被告以其母要看帳戶內
        存款餘額為由調借現金為詞，使自訴人陷於錯誤，匯給款項，為確有其事。
        再若非被告以變更印鑑及交付一張空白提款單，讓自訴人誤以為有擔保，自
        訴人豈會願意匯款予被告，雖被告以會交付一張空白提款單，是因為自訴人
        要求其還錢後，被告還要繼續讓自訴人操作外匯買賣，所以才會要空白提款
        單為擔保等語置辯，惟如果自訴人還錢後，被告還同意再領錢讓自訴人操作
        ，則自訴人並無還錢之必要，況且委託他人操作外匯買賣，是屬委任契約，
        如果被告不願意，自當可隨時終止委任契約，自訴人豈有強要操作之理？顯
        見被告所辯，與事理不符，並無可採。
    ６、又如果自訴人匯入之二十一萬元是賠償被告損失，則被告豈會於八十七年九
        月二十九日錢匯入後約一星期，即於八十七年十月六日將帳戶內所餘之二十
        八萬八千四百二十點六元，全部提款完畢，顯見是懼怕自訴人就被告帳戶內
        之存款採取法律行動，不讓被告提領之故。
    ７、綜上所述，自訴人與被告間，並無約定虧損超過六萬元部分，即由自訴人負
        責一事，已如前述，則被告明知二十一萬元虧損，應由其負擔，並不能要求
        自訴人賠償，惟被告竟因不甘所投資之三十二萬元，僅餘八萬元，竟想令自
        訴人負擔損失額，佯稱其母親要看帳戶內美金還剩多少為由，請求自訴人先
        行將二十一萬元，連同前開剩餘之八萬元，合計二十九萬存入被告設在巴黎
        銀行帳戶內，俟翌日取得取款證明後，將如數返還二十一萬元，且為取信於
        自訴人，被告先將前開銀行帳戶原留存之簽名印鑑一式，變更為印章及簽名
        併存一式，並簽名及蓋章於空白提款單交付自訴人，俾自訴人翌日得以領款
        ，致自訴人誤以為真，於八十七年九月二十九日自巴黎銀行0000000
        000號帳戶將二十九萬元匯入被告於巴黎銀行0000000000號帳
        戶後，被告竟於同日以原留印鑑遺失為由，將前開帳戶之原留存簽名及印章
        印鑑，變更為簽名一式，被告主觀上不但有為自己不法所有之意圖，且其利
        用變更印鑑及交付空白提款單，使自訴人誤以為有擔保，而事後竟變更印鑑
        ，讓自訴人無法領回匯款，顯係施用詐術，使自訴人陷於錯誤，而將其本人
        所有之金錢交付予被告，其所為即與刑法詐欺取財罪之構成要件相符。被告
        辯稱：無不法所有意圖云云，自無可採。是本件罪證明確，被告犯行堪予認
        定，應依法論科，再雖被告另稱：自訴人於匯款無法取回後，曾欲向被告借
        款五百萬元，保證可以贏回所輸的錢等語，用以證明自訴人確實想再替被告
        操作外匯一事，然自訴人已自陳：因被告欺騙伊，所以伊才想騙被告把錢交
        出，並不是真的要再替被告操作外匯等語，按自訴人與被告既已因操作外匯
        損失交惡，自訴人斷無再要替被告操作外匯買賣再滋生事端之理，顯見自訴
        人所稱想將錢騙回一事，應屬可採，併此敘明。
二、核被告乙○○所為係犯刑法第三百三十九條第一項詐欺取財罪。查被告行為後，
    刑法第四十一條業於九十年一月十日修正公布，舊法規定犯最重本刑三年以下有
    期徒刑以下之刑之罪，而受六個月以下有期徒刑或拘役之宣告，因身體、教育、
    職業、家庭之關係或其他正當事由，執行顯有困難者，得易科罰金，修正後之刑
    法第四十一條第一項前段規定，凡犯最重本刑五年以下有期徒刑以下刑之罪，而
    受六個月以下有期徒刑或拘役之宣告，均得易科罰金，比較新舊法之規定，以修
    正後之新法有利於行為人，自應依刑法第二條第一項前段規定，適用裁判時之新
    法，併予宣告易科罰金之折算標準。原審認定被告成立犯罪，依刑事訴訟法第三
    百四十三條、刑法第三百三十九條第一項、第四十一條第一項前段、第二條第一
    項前段，罰金罰鍰提高標準條例第一條前段、第二條規定，審酌本件被告係因不
    甘投資虧損而犯罪，其所詐騙之金額達二十一萬元美金（約新台幣六百七十餘萬
    元），且於犯罪後僅返還自訴人四萬元，尚餘一十七萬元未還等一切情狀，量處
    如主文所示之刑，並諭知易科罰金之折算標準，其認事用法，均為妥適，上訴人
    即自訴人上訴指摘量刑過輕，上訴人即被告辯稱：並無不法所有意圖，指摘原審
    判決有罪，係屬有誤，自訴人及被告之上訴，均無理由，應以駁回。
據上論斷，應依刑事訴訟法第三百六十八條判決如主文。
中    華    民    國     九十     年      十二      月        十四      日
                          臺灣高等法院刑事第十八庭
                              審判長法  官  吳      敦
                                    法  官  吳  明  峰
                                    法  官  劉  慧  芬
右正本證明與原本無異。
不得上訴。
                書記官  鎖  瑞  嶺
中    華    民    國     九十     年      十二      月        十四      日


司法院資訊處製作；財團法人民間司法改革基金會備份。
